臺灣高等法院刑事判決
108年度上訴字第1902號
上  訴  人  
即  被  告  李坤霖  


選任辯護人  蘇志倫律師
參  與  人  朱家霖  


            魏貴芝  


上列上訴人即被告因偽造有價證券等案件，不服臺灣新北地方法
院106年度訴字第671號，中華民國108年3月4日第一審判決（起
訴案號：臺灣新北地方檢察署106年度偵字第4788號），提起上
訴，本院判決如下：
    主  文
原判決撤銷。
丙○○共同犯如附表三「罪名及科刑」欄所示之罪，共拾貳罪，各
處如附表三所示「罪名及科刑」、「沒收」欄所示之刑及沒收。
應執行有期徒刑貳年。緩刑伍年。
參與人甲○○所有之如附表一編號一至九所示本票共拾貳紙，均沒
收之。
參與人己○○所有之如附表二編號一至三所示本票共參紙，均沒收
之。
    事  實
一、丙○○與乙○○（通緝中）為朋友關係，乙○○因缺錢花用，竟與
    丙○○共同意圖為自己不法之所有，基於意圖供行使之用而偽
    造有價證券、行使偽造私文書、行使偽造公文書、詐欺取財
    、行使偽造公印文及意圖冒用身分而偽造國民身分證及冒用
    身分而使用他人所交付國民身分證之犯意聯絡，分別為下列
    行為：
  ㈠附表一甲○○被害部分
    1.丙○○於附表一編號一所示借款時間前之某時許，在不詳地
      點，依乙○○之指示，冒用其兄丁○○名義，偽造如附表一編
      號一所示借據及本票（印文則由乙○○蓋用），由乙○○持該
      偽造之本票、借據，連同其先前取得之丁○○國民身分證影
      本及丁○○名下座落新北市○○區○○路00巷00號1 樓房地（下
      稱保健路房地）土地、建物登記第一類謄本交予甲○○，同
      時佯稱：丁○○因購買保健路房地資金不足，亟需資金週轉
      ，願提供該房地設定抵押擔保云云，致甲○○陷於錯誤，於
      附表一編號一所示時間，在甲○○位於新北市○○區○○路000
      號4樓之公司（下稱甲○○公司），出借同新臺幣（下同）2
      50萬元予乙○○，嗣乙○○為取信於甲○○，另再提供其於不詳
      時地偽造上揭保健路房地他項權利證明書予甲○○而行使之
      ，足生損害於甲○○、丁○○、戶政機關對於國民身分證資料
      管理及地政機關就地籍管理之正確性（即起訴書附表一編
      號一所示）。
    2.丙○○於附表一編號二所示借款時間前之某時許，在不詳地
      點，依乙○○之指示，冒用戊○○名義，偽造如附表一編號二
      所示借據及本票後（印文則由乙○○蓋用），由乙○○持該偽
      造之本票、借據，連同其先前取得之戊○○國民身分證影本
      交予甲○○，同時佯稱：戊○○因整修房屋資金不足，亟需資
      金週轉云云，致甲○○陷於錯誤，於附表一編號二所示時間
      ，在甲○○公司，出借100萬元予乙○○，足生損害於甲○○、
      戊○○、戶政機關對於國民身分證資料管理之正確性（即起
      訴書附表一編號三所示）。
    3.丙○○於附表一編號三所示借款時間前之某時許，在不詳地
      點，依乙○○之指示，接續冒用粘欣龍（實無其人）名義，
      偽造如附表一編號三所示借據及本票後（印文、指印則由
      乙○○蓋用、按捺），由乙○○持該偽造之本票、借據，連同
      其於不詳時地，以影印他人國民身分證（含其上「內政部
      印」公印文）而拼湊偽造之粘欣龍、粘文星（實無其人）
      國民身分證影本各1張，交付甲○○而行使之，同時佯稱：
      伊與國中同學粘欣龍合資經營生意，亟需資金週轉，願提
      供粘文星名下座落宜蘭縣○○鄉○○路000 巷00號房地（下稱
      員山鄉房地）設定抵押擔保云云，並提供其於不詳時地，
      偽造上揭員山鄉房地他項權利證明書予甲○○而行使之，致
      甲○○陷於錯誤，於附表一編號三所示時間，在甲○○公司，
      各出借如附表一編號三所示金錢（合計500萬元）予乙○○
      ，足生損害於甲○○、粘欣龍、粘文星、戶政機關對於國民
      身分證資料管理及地政機關就地籍管理之正確性（即起訴
      書附表一編號四）。
    4.丙○○於附表一編號四所示借款時間前之某時許，在不詳地
      點，依乙○○之指示，冒用游志忠（實無其人）名義，偽造
      如附表一編號四所示借據及本票後，由乙○○持該偽造之本
      票、借據交予甲○○而行使之，同時佯稱：游志忠亟需資金
      週轉云云，致甲○○陷於錯誤，於附表一編號四所示時間，
      在甲○○公司，出借30萬元予乙○○，足生損害於甲○○、游志
      忠（即起訴書附表一編號六）。
    5.丙○○於附表一編號五所示借款時間前之某時許，在不詳地
      點，依乙○○之指示，冒用林阿井（實無其人）名義，偽造
      如附表一編號五所示借據及本票（指印則由乙○○按捺）後
      ，由乙○○持該偽造之本票、借據，連同其於不詳時地，以
      影印他人國民身分證（含其上「內政部印」公印文）而拼
      湊偽造之林阿井國民身分證影本1張，交付甲○○而行使之
      ，同時佯稱：伊友人之舅舅林阿井在五分埔經營服飾店，
      亟需資金週轉，願提供林阿井名下座落新北市○○區○○路00
      0號4樓房地（下稱中正路房地）設定抵押擔保云云，並提
      供其於不詳時地偽造上揭中正路房地他項權利證明書予甲○○而行使之，致甲○○陷於錯誤，於附表一編號五所示時間
      ，在甲○○公司，出借150萬元予乙○○，足生損害於甲○○、
      林阿井、戶政機關對於國民身分證資料管理及地政機關就
      地籍管理之正確性（即起訴書附表一編號七）。
    6.丙○○於附表一編號六所示借款時間前之某時許，在不詳地
      點，依乙○○之指示，接續冒用黃肇麟（實無其人）名義，
      偽造如附表一編號六所示借據及本票後（印文則由乙○○蓋
      用），由乙○○持該偽造之本票、借據，連同其於不詳時地
      ，以影印他人國民身分證（含其上「內政部印」之公印文
      ）而拼湊偽造之黃肇麟國民身分證影本1張，並指示丙○○
      ，於國民身分證影本旁，以黃肇麟名義，偽造「與正本相
      符」之私文書後，交付甲○○而行使之，同時佯稱：黃肇麟
      亟需資金周轉，願提供黃肇麟名下座落新北市○○區○○路00
      0 號6 樓之2 房地所有（下稱景平路房地）設定抵押擔保
      云云，並提供其於不詳時地，偽造上揭同景平路房地他項
      權利證明書予甲○○而行使之，致甲○○陷於錯誤，於同附表
      一編號所六示時間，在甲○○公司，出借100萬元予乙○○，
      足生損害於甲○○、黃肇麟、戶政機關對於國民身分證資料
      管理及地政機關就地籍管理之正確性（即起訴書附表一編
      號八）。
    7.丙○○於附表一編號七所示借款時間前之某時許，在不詳地
      點，依乙○○之指示，冒用藍秀（實無其人）名義，偽造如
      附表一編號七所示借據及本票（指印則由乙○○按捺）後，
      由乙○○持該偽造之本票、借據，連同其於不詳時地，以影
      印他人國民身分證（含其上「內政部印」公印文）而拼湊
      偽造之藍秀國民身分證影本1張，交付甲○○而行使之，同
      時佯稱：伊友人藍秀亟需資金周轉云云，致甲○○陷於錯誤
      ，於附表一編號七所示時間，在甲○○公司，出借10萬元予
      乙○○，足生損害於甲○○、藍秀、戶政機關對於國民身分證
      資料管理之正確性（即起訴書附表一編號九）。
    8.丙○○於附表一編號八所示借款時間前之某時許，在不詳地
      點，依乙○○之指示，冒用黃仕賢（實無其人）名義，偽造
      如附表一編號八所示借據及本票（指印則由乙○○按捺）後
      ，由乙○○持該偽造之本票、借據，連同其於不詳時地，以
      影印他人國民身分證（含其上「內政部印」公印文）而拼
      湊偽造之黃仕賢國民身分證1張，交付甲○○而行使之，同
      時佯稱：伊友人黃仕賢亟需資金周轉云云，致甲○○陷於錯
      誤，於附表一編號八所示時間，在甲○○公司，出借10萬元
      予乙○○，足生損害於甲○○、黃仕賢、戶政機關對於國民身
      分證資料管理之正確性（即起訴書附表一編號十）。
    9.丙○○於附表一編號九所示借款時間前之某時許，在不詳地
      點，依乙○○之指示，冒用葉淑貞（實無其人）名義，偽造
      如附表一編號十所示借據及本票（印文則由乙○○蓋用）後
      ，由乙○○持該偽造之本票、借據，連同其於不詳時地，以
      影印他人國民身分證（含其上「內政部印」公印文）而拼
      湊偽造之葉淑貞國民身分證影本1張，交付甲○○而行使之
      ，同時佯稱：伊客戶葉淑貞亟需資金周轉，願提供葉淑貞
      名下座落新北市○○區○○街000號11樓房地所有（下稱中興
      街房地）設定抵押擔保云云，並提供其於不詳時地，偽造
      上揭中興街房地他項權利證明書予甲○○而行使之，致甲○○
      陷於錯誤，於附表一編號九所示時間，在甲○○公司，出借
      120萬元予乙○○，足生損害於甲○○、葉淑貞、戶政機關對
      於國民身分證資料管理及地政機關就地籍管理之正確性（
      即起訴書附表一編號十一）。
  ㈡附表二己○○被害部分
    1.丙○○於附表二編號一所示借款時間前之某時許，在不詳地
      點，依乙○○之指示，接續冒用宋昌雲（實無其人）名義，
      偽造如附表二編號一所示借據及本票（印文則由乙○○蓋用
      ）後，由乙○○持該偽造之本票、借據，連同其於不詳時地
      ，偽造之座落新北市○○區○○路00巷00號5樓房地（下稱保
      健路房地）他項權利證明書、宋昌雲印鑑證明、以影印他
      人國民身分證（含其上「內政部印」公印文）而拼湊偽造
      之宋昌雲國民身分證影本1張，並指示丙○○以宋昌雲名義
      ，於上開國民身分證影本旁，偽造「與正本相符」之私文
      書後，交付己○○而行使之，同時佯稱：宋昌雲亟需資金周
      轉，願提供宋昌雲名下保健路房地設定抵押擔保云云，致
      己○○陷於錯誤，於附表二編號一所示時間，在己○○位於新
      北市○○區○○路○段000號公司（下稱己○○公司），同意出借
      150萬元予乙○○，並交付票號A00000000號支票1紙予吳予
      翔，吳予翔復指示丙○○於上開他項權利證明書影本、本票
      影本、印鑑證明影本及支票影本旁，分別以宋昌雲名義，
      偽造「與正本相符」之私文書各1份，及偽造「本人委託
      吳予翔代為將支票轉為人民幣存入本人中國大陸建設銀行
      之帳戶。因本人105年3月29號即出國前往大陸深圳工廠特
      委託承辦人吳予翔代為處理支票票款」之私文書1份，交
      付己○○而行使之，再由丙○○提示兌現上揭支票後交付款項
      予乙○○，足生損害於己○○、宋昌雲、戶政機關對於國民身
      分證、印鑑資料管理及地政機關就地籍管理之正確性（即
      起訴書附表二編號一）。
    2.丙○○於附表二編號二所示借款時間前之某時許，在不詳地
      點，依乙○○之指示，接續冒用葉淑貞（實無其人）名義，
      偽造如附表二編號二所示借據及本票（印文則由乙○○蓋用
      ）後，由乙○○持該偽造之本票、借據，連同其於不詳時地
      ，偽造之上揭附表一編號九所示葉淑貞中興街房地他項權
      利證明書、葉淑貞印鑑證明、以影印他人國民身分證（含
      其上」內政部印」公印文）而拼湊偽造之葉淑貞國民身分
      證影本，並指示丙○○以葉淑貞名義，於葉淑貞之國民身分
      證影本旁，偽造「與正本相符」之私文書後，交付己○○而
      行使之，同時佯稱：葉淑貞亟需資金周轉，願提供葉淑貞
      名下中興街房地設定抵押擔保云云，致己○○陷於錯誤，於
      附表二編號二所示時間，在己○○公司，同意出借100萬元
      予乙○○，並支付票號：A00000000號支票1紙予吳予翔，吳
      予翔復指示丙○○於上開他項權利證明書影本、本票影本、
      印鑑證明影本及支票影本旁，分別以葉淑貞名義，偽造「
      與正本相符」之私文書各1份後，交付己○○而行使之，再
      由丙○○提示兌現上揭支票後交付款項予乙○○，足生損害於
      己○○、葉淑貞、戶政機關對於國民身分證、印鑑資料管理
      及地政機關就地籍管理之正確性（即起訴書附表二編號三
      ）。
    3.丙○○於附表二編號三所示借款時間前之某時許，在不詳地
      點，依乙○○之指示，接續冒用江政鋐（實無其人）名義，
      偽造同附表編號所示借據及本票（印文則由乙○○蓋用）後
      ，由乙○○持該偽造之本票、借據，連同其於不詳時地，偽
      造之新北市○○區○○路○段000號7樓之7房地（下稱永和路房
      地）之他項權利證明書、江政鋐印鑑證明、以影印他人國
      民身分證（含其上「內政部印」公印文）而拼湊偽造之江
      政鋐國民身分證影本，並指示丙○○以江政鋐名義，於前揭
      國民身分證影本旁，偽造「與正本相符」之私文書1份，
      交付己○○而行使之，同時佯稱：江政鋐亟需資金周轉，願
      提供江政鋐之永和路房地設定抵押擔保云云，致己○○陷於
      錯誤，於附表二編號三所示時間，在己○○公司，同意出借
      120萬元予乙○○，並支付票號：A00000000號支票1紙予吳
      予翔，吳予翔復指示丙○○於上開他項權利證明書影本、本
      票影本、印鑑證明影本及支票影本旁，以江政鋐名義，偽
      造「與正本相符」之私文書各1份後，交付己○○而行使之
      ，再由丙○○提示兌現上揭支票後交付款項予乙○○，足生損
      害於己○○、江政鋐、戶政機關對於國民身分證、印鑑資料
      管理及地政機關就地籍管理之正確性（即起訴書附表二編
      號六）。
二、案經甲○○、丁○○、戊○○、己○○訴由新北市政府警察
    局永和分局移送臺灣新北地方檢察署檢察官偵查起訴。 
    理  由
一、按被告以外之人（包括證人、鑑定人、告訴人、被害人及共
    同被告等）於審判外之陳述雖不符刑事訴訟法第159 條之1
    至 之4 等4 條之規定，而經當事人於審判程序同意作為證
    據，法院審酌該言詞陳述或書面陳述作成時之情況，認為適
    當者，亦得為證據；當事人、代理人或辯護人於法院調查證
    據時，知有刑事訴訟法第159 條第1 項不得為證據之情形，
    而未於言詞辯論終結前聲明異議者，視為有前項之同意，同
    法第159 條之5 定有明文。立法意旨在於傳聞證據未經當事
    人之反對詰問予以核實，原則上先予排除。惟若當事人已放
    棄反對詰問權，於審判程序中表明同意該等傳聞證據可作為
    證據；或於言詞辯論終結前未聲明異議，基於尊重當事人對
    傳聞證據之處分權，及證據資料愈豐富，愈有助於真實發見
    之理念，且強化言詞辯論主義，使訴訟程序得以順暢進行，
    上開傳聞證據亦均具有證據能力。經查，被告丙○○、辯護人
    及檢察官於本院準備期日，對於下列經本院調查之證據方法
    （含供述及非供述證據），均表示同意具備證據能力（本院
    卷第116至129頁），本院審酌上開證據亦無非法取供等不法
    情形，認本案經調查之證據均有證據能力。
二、上揭事實，業據被告於本院審理中坦承不諱，核與同案被告
    乙○○於警詢、偵查及原審準備程序中供述相符（106年度偵
    字第4788號卷〈下稱偵字卷〉第7至19頁、第674至676頁、原
    審卷一第84至88頁、第116至118頁），且有證人即告訴人甲○○於警詢、偵查及原審審理中、證人即告訴人己○○、戊○○、
    丁○○於警詢及偵查時證述在卷可佐（偵字卷第29至37頁、第
    39至43頁、第53至55頁、第57至60頁、第416至418頁、第55
    4至555頁、第560至562頁、第564至565頁；原審卷二第19至
    25頁），並有附表一、二各編號「偽造之本票或文書」欄所
    示偽造之借據、本票、他項權利證明書、國民身分證影本、
    印鑑證明、「與正本相符」、「授權處理」之私文書，暨附
    表一編號1之保健路房地土地、建物第一類謄本（偵字卷第1
    1至151頁）、日盛銀行雙和分行帳號00000000000000號帳戶
    （戶名：李妙玲）存摺內頁影本（附表一編號二部分，偵字
    卷第632至636頁）、日盛銀行雙和分行帳號00000000000000
    號帳戶（戶名：李妙玲）存摺內頁影本、日盛銀行雙和分行
    票號CI0000000號支票（附表一編號三部分，偵字卷第191頁
    、第632至636頁）、大眾銀行永和分行帳號000000000000號
    帳戶（戶名：甲○○）存摺封面暨內頁影本（附表一編號四部
    分，偵字卷第640頁、第654至656頁）、玉山銀行雙和分行
    帳號0000000000000號帳戶（戶名：甲○○）存摺內頁影本、
    玉山銀行匯款申請書（附表一編號五部分，偵字卷第640頁
    、第642頁）、日盛銀行雙和分行帳號00000000000000號帳
    戶（戶名：朱莆田）存摺內頁影本（附表一編號九部分，偵
    字卷第340頁、第644至648頁）、永豐銀行中和分行票號AI0
    000000號支票影本（附表二編號一部分，偵字卷第236頁）
    、永豐銀行中和分行票號AI0000000號支票影本、永豐銀行
    帳戶交易收執聯（附表二編號二部分，偵字卷第318頁、第3
    28頁）、永豐銀行中和分行票號AI0000000號支票影本（附
    表二編號三部分，偵字卷第73頁、第366頁）各1份在卷可憑
    。被告上揭自白，核與事實相符，堪信為真實。本案事證明
    確，被告犯行堪以認定，應予依法論科。
三、論罪
  ㈠按刑法第2條第1項規定「行為後法律有變更者，適用行為時
    之法律。但行為後之法律有利於行為人者，適用最有利於行
    為人之法律」，係規範行為後法律變更所生新舊法比較適用
    之準據法；該條規定所稱「行為後法律有變更者」，包括犯
    罪構成要件有擴張、減縮，或法定刑度有變更等情形。故行
    為後應適用之法律有上述變更之情形者，法院應綜合其全部
    罪刑之結果而為比較適用。惟若新、舊法之條文內容雖有所
    修正，然其修正內容與罪刑無關，僅為文字、文義之修正、
    條次之移列，或將原有實務見解及法理明文化等無關有利或
    不利於行為人之情形，則非屬上揭所稱之法律有變更，亦不
    生新舊法比較之問題，而應依一般法律適用原則，逕行適用
    裁判時法。故行為後法律若有修正，不論是否涉及前揭法律
    變更，抑或僅係無關行為人有利或不利事項之修正，法院應
    綜合法律修正之具體內容，於理由內說明有無刑法第2 條第
    1 項所規定「行為後法律有變更」之情形及應適用之法律，
    始屬適法（最高法院107年度台上字第4438號判決參照）。
    查被告行為後，刑法第201條雖於108年12月25日公布修正，
    於同年月27日施行，惟修正後之規定係依刑法施行法第1條
    之1第2項前段規定將罰金提高30倍，亦即將原本之銀元3,00
    0元，修正為新臺幣9萬元，其修正之結果不生有利或不利於
    行為人之情形，自非法律變更，當亦不生新舊法比較之問題
    ，而應依一般法律適用原則，逕行適用裁判時法。
  ㈡被告就事實一㈠1.部分，係犯刑法第201條第1項之意圖供行使
    之用而偽造有價證券罪、同法第216條、第210條之行使偽造
    私文書罪、同法第216條、第211條之行使偽造公文書罪、同
    法第339條第1項之詐欺取財罪及戶籍法第75條第3項之冒用
    身分而使用他人交付之國民身分證罪。
  ㈢被告就事實一㈠2.部分，係犯刑法第201條第1項之意圖供行使
    之用而偽造有價證券罪、同法第216條、第210條之行使偽造
    私文書罪、同法第339條第1項之詐欺取財罪及戶籍法第75條
    第3項之冒用身分而使用他人交付之國民身分證罪。
  ㈣被告就事實一㈠3.、5.、6.、9.及一㈡1.至3.部分，均係犯刑
    法第201條第1項之意圖供行使之用而偽造有價證券罪、同法
    第216條、第210條之行使偽造私文書罪、同法第216條、第2
    11條之行使偽造公文書罪、同法第339條第1項之詐欺取財罪
    、同法第218條第1項之偽造公印文罪及戶籍法第75條第2項
    、第1項之行使偽造國民身分證罪。
  ㈤被告就事實一㈠4.部分，係犯刑法第201條第1項之意圖供行使
    之用而偽造有價證券罪、同法第216條、第210條之行使偽造
    私文書罪及同法第339條第1項之詐欺取財罪。
  ㈥被告就事實一㈠7.、8.部分，均係犯刑法第201條第1項之意圖
    供行使之用而偽造有價證券罪、同法第216條、第210條之行
    使偽造私文書罪、同法第339條第1項之詐欺取財罪、同法第
    218條第1項之偽造公印文罪及戶籍法第75條第2項、第1項之
    行使偽造國民身分證罪。
  ㈦上揭在本票上偽造署押之階段行為及偽造有價證券之低度行
    為，均應為意圖供行使之用而偽造有價證券之高度行為所吸
    收；在借據、私文書上偽造署押之階段行為及偽造私文書之
    低度行為，均應為行使偽造私文書之高度行為所吸收；在他
    項權利證明書、印鑑證明上偽造公印文之階段行為及偽造公
    文書之低度行為，應為行使偽造供文書之高度行為所吸收；
    意圖供冒用身分而偽造國民身分證之低度行為，應為行使之
    高度行為所吸收，均不另論罪。
  ㈧被告與乙○○就上開犯行，有犯意之聯絡及行為之分擔，應
    論以共同正犯。
  ㈨公訴意旨就事實一㈠3.、5.至9.及一㈡1.至3.雖認被告就行使
    偽造國民身分證部分所為，係犯刑法第216條、第212條之行
    使偽造特種文書罪。惟按國民身分證原屬刑法第212條之特
    種文書，而97年5月28日日修正公布之戶籍法第75條第1項、
    第2項規定：「意圖供冒用身分使用，而偽造、變造國民身
    分證，足以生損害於公眾或他人者，處5年以下有期徒刑、
    拘役或科或併科新台幣50萬元以下罰金。行使前項偽造、變
    造之國民身分證者，亦同。」依其內容，關於國民身分證部
    分，應屬刑法第212條之特別規定；至於刑法第218條第1項
    之偽造公印文罪，並未修正，且與戶籍法第75條第1項、第2
    項之構成要件不同，自難謂戶籍法第75條第1項、第2項係刑
    法第218條第1項之特別法，最高法院100年度台上字第132號
    判決可資參照。另按擅自利用他人在紙上或物品上真正印文
    或署押，以照相、影印、描摹套繪或其他方式，製作他人之
    印文或署押，因該印文或署押已非真正，而係擅自製作而產
    生，足以使人誤信為真，應屬偽造之印文或署押，最高法院
    107年度第3次刑事庭會議決議可資參照。查乙○○係以影印他
    人國民身分證（含其上公印文）之方式，拼湊偽造如附表一
    編號三、五至九、附表二編號一至三所示國民身分證後，交
    付甲○○、己○○而行使之，此據乙○○於警詢中供述明確（偵字
    卷第7至19頁），揆諸前揭說明，乙○○此部分，顯有偽造公
    印文及行使偽造國民身分證之情，應分別構成戶籍法第75條
    第2項、第1項之行使偽造國民身分證罪及刑法第218條第1項
    之偽造公印文罪。公訴意旨上揭論罪，容有未洽，惟因行使
    偽造國民身分證與使偽造特種文書兩者之基本社會事實同一
    ，爰依法變更起訴法條如上。另偽造公印文罪與行使偽造國
    民身分證部分有裁判上一罪關係，為起訴效力所及，本院自
    應併予審究。
  ㈩被告就事實一㈠3.、6.及一㈡1.至3.部分，係各基於同一目的
    ，於密接時間，以相同手法，偽造多份私文書、公文書後行
    使之，各侵害同一法益，行為之獨立性極為薄弱，依一般社
    會健全觀念，在時間差距上，難以強行分開，在刑法評價上
    ，以視為數個舉動之接續施行，合為包括之一行為予以評價
    ，較為合理，應各論以接續犯一罪。
  被告上揭各次所為，均係以一行為犯數罪名，屬想像競合犯
    ，均從一重之意圖供行使之用而偽造有價證券罪論處。
  起訴書雖未論及被告與乙○○事實一㈠1.2.有關冒用身分而使用
    他人交付之國民身分證；共同行使附表一編號六所示「正本
    與原本相符」之偽造私文書1份；行使附表二編號一所示「
    與正本相符」之偽造私文書4份、宋昌雲印鑑證明之偽造公
    文書及「授權處理」之偽造私文書1份；行使附表二編號二
    所示「與正本相符」之偽造私文書5份、葉淑貞印鑑證明之
    偽造公文書；行使附表二編號三所示「與正本相符」之偽造
    私文書5份、江政鋐印鑑證明之偽造公文書等犯行，然此部
    分與被告前揭已起訴有罪部分或為接續犯之實質一罪關係，
    或為想像競合之裁判上一罪關係，應為起訴效力所及，復經
    本院告知罪名而無礙其防禦權，本院自得併予審理，附此敘
    明。  
  按刑事審判旨在實現刑罰權之分配的正義，故法院對有罪被
    告之科刑，應符合罪刑相當之原則，使輕重得宜，罰當其罪
    ，以契合社會之法律感情，此所以刑法第57條明定科刑時應
    審酌一切情狀，尤應注意該條所列10款事項以為科刑輕重之
    標準，並於同法第59條賦予法院以裁量權，如認「犯罪之情
    狀可憫恕，認科以最低度刑仍嫌過重者，得酌量減輕其刑」
    ，俾使法院就個案之量刑，能斟酌至當；而刑法第59條規定
    所謂「犯罪之情狀」，應審酌其犯罪有無可憫恕之事由，即
    有無特殊之原因與環境，在客觀上足以引起一般同情，以及
    宣告法定低度刑，是否猶嫌過重等，以為判斷。經查，被告
    與乙○○於上揭時、地偽造附表一、二所示本票、私文書、公
    文書及國民身分證等文件，持以向告訴人甲○○、己○○詐得如
    附表一、二所示金額，行為固有不當；然刑法偽造有價證券
    罪之法定刑為3年以上10年以下有期徒刑，而被告係依從乙○○指示，共同偽造前揭本票等文件，所詐得之款項則均由乙○○取得，此據同案被告乙○○於警詢中供述明確，足認被告主
    觀惡性非重大。且被告犯罪後已坦承犯行，知所錯誤，並與
    告訴人甲○○、己○○達成和解，此有和解書2份在卷可憑（原
    審卷二第257頁、本院卷第321頁），因認倘依最低法定本刑
    科處有期徒刑3年，猶嫌過重，不無情輕法重之虞，客觀上
    尚有情堪憫恕之處，爰依刑法第59條之規定分別酌減其刑。
四、撤銷改判部分
  ㈠原審認被告所犯事證明確，予以論罪科刑，固非無見。惟查
    ：1.被告就事實一㈠3.、5.至9.及一㈡1.至3.部分，另亦涉犯
    刑法第218條第1項之偽造公印文罪，業經說明如前，原審漏
    未審酌，容有未恰。2.起訴書就被告與乙○○共同行使附表一
    編號六所示「正本與原本相符」之偽造私文書1份；行使附
    表二編號一所示「與正本相符」之偽造私文書4份、宋昌雲
    印鑑證明之偽造公文書及「授權處理」之偽造私文書1份；
    行使附表二編號二所示「與正本相符」之偽造私文書5份、
    葉淑貞印鑑證明之偽造公文書；行使附表二編號三所示「與
    正本相符」之偽造私文書5份、江政鋐印鑑證明之偽造公文
    書等犯行，雖未據起訴，然此部分與被告已起訴有罪部分各
    為接續犯之一罪關係，應為起訴效力所及，此經認定如前，
    原審漏未併予審理，亦有未合。3.本案審酌被告所為倘依最
    低法定本刑科處有期徒刑3年，不無情輕法重之虞，應依刑
    法第59條規定酌減其刑，原審未及審酌此部分，容有未恰。
    4.事實一㈠3.、5.至9.及一㈡1.至3.（即附表一編號三、五至
    九、附表二編號一至三）所示偽造之國民身分證影本各1張
    ，係犯罪所生之物，然業已分別交付告訴人甲○○、己○○，而
    非被告所有之物，爰不依刑法第38條第2項前段宣告沒收（
    然其上偽造公印文，仍應依刑法第219條規定諭知沒收），
    原審逕認其屬違禁物，依刑法第38條第1項規定宣告沒收，
    亦有未當。被告以其坦承犯行，並已與告訴人甲○○、己○○達
    成和解，請求依刑法第59條規定酌減其刑為由，提起上訴，
    為有理由，且原審尚有前揭可議之處，自應由本院將原判決
    予以撤銷改判。
  ㈡爰審酌被告前無犯罪紀錄，素行尚佳，此有本院前案記錄表1
    份在卷可憑，被告依從共犯乙○○指示，多次偽造本票、私文
    書、公文書及國民身分證等文件，由乙○○持以向告訴人甲○○
    、己○○詐得如附表一、二所示金額，造成告訴人甲○○、己○○
    財產上損害，並對公共秩序、票據流通、戶政及地政管理產
    生一定程度之危害，然被告並未分得詐取之款項，且業與告
    訴人甲○○、己○○達成和解，盡力彌補其等損失，兼衡被告犯
    罪之動機、目的、參與犯罪之情節、自陳大學畢業之智識程
    度（偵字卷第21頁）、目前擔任倉儲司機，月薪3萬6千元，
    需要扶養太太及未成年子女1名之生活狀況（原審卷二第243
    頁），及犯罪後於原審審理中未坦承犯行，於本院審理中則
    坦承犯行之態度等一切情狀，分別量處如附表三各編號「罪
    名及科刑」欄所示之刑，並定其應執行刑如主文第2項所示
    。
  ㈢沒收
  1.按偽造之有價證券，不問屬於犯人與否，沒收之，刑法第20
    5條定有明文。查本院依職權命甲○○、己○○參與沒收程序後
    ，有關參與人即告訴人甲○○所有附表一各編號所示偽造之本
    票共12紙、己○○所有如附表二各編號所示偽造之本票共3紙
    ，不問屬於被告與否，均應依前揭規定沒收之，至其上偽造
    之署押，業因本票沒收而一併沒收，自無再行諭知沒收之必
    要。
  2.附表一、二「偽造之本票及文件」欄所示偽造之借據、他項
    權利證書、私文書、印鑑證明及國民身分證等文件，雖為被
    告犯本案所生之物，然業已分別交付告訴人甲○○、己○○，而
    非被告所有之物，爰不予宣告沒收，然其上偽造之署押（數
    量詳如附表一、二各編號所示），不問屬於犯人與否，均應
    依刑法第219條沒收之。
  3.按犯罪所得，屬於犯罪行為人者，沒收之，於全部或一部不
    能沒收或不宜執行沒收時，追徵其價額，刑法第38條之1第1
     項、第3項定有明文。又犯罪所得之沒收或追徵，在於剝奪
    犯罪行為人之實際犯罪所得，使其不能坐享犯罪之成果，以
    杜絕犯罪誘因，性質上屬類似不當得利之衡平措施。苟無犯
    罪所得，自不生利得剝奪之問題。2人以上共同犯罪，關於
    犯罪所得之沒收或追徵，倘個別成員並無犯罪所得，且與其
    他成員對於所得亦無事實上之共同處分權時，即無「利得」
    可資剝奪，一概採取絕對連帶沒收或追徵，對未受利得之共
    同正犯顯失公平，故共犯所得之沒收或追徵，應就各人所分
    得者為之。又所謂各人「所分得」之數，係指各人「對犯罪
    所得有事實上之處分權限」而言。各共同正犯有無犯罪所得
    、所得多寡，事實審法院應視具體個案之實際情形，綜合卷
    證資料及調查結果，依自由證明程序釋明其合理之依據而為
    認定。倘共同正犯各成員內部間，對於不法利得分配明確時
    ，應依各人實際分配所得宣告沒收；若共同正犯成員對不法
    所得並無處分權限，與其他成員亦無事實上之共同處分權限
    者，自不得諭知沒收；然如共同正犯各成員對於不法利得享
    有共同處分權限，且難以區別各人分得之數，則仍應負共同
    沒收之責（最高法院107年度台上字第222號判決意旨參照）
    。被告雖與乙○○共同犯罪，惟被告並未因此獲得任何金錢或
    利益，此據乙○○於警詢中供述在卷，此外復無其他證據足認
    被告確實獲有金錢或利益，自難遽認被告已因參與本案犯罪
    而實際獲取犯罪所得，當無從對其宣告沒收或追徵，附此敘
    明。
  ㈣被告前未曾因故意犯罪而受有期徒刑以上刑之宣告，此有本
    院被告前案記錄表1份在卷可稽，其因一時短慮，致罹刑典
    ，固有不當，惟於本院審理中已坦承犯行，知所錯誤，且業
    與告訴人甲○○、己○○成立和解，詳如前述，本院認被告經此
    偵審程序及論罪科刑之宣告，應知所警惕，信無再犯之虞，
    因認對被告所宣告之刑以暫不執行為適當，爰併依刑法第74
    條第1項第1款之規定，宣告緩刑5年，以勵自新。
  ㈤參與人甲○○、己○○均經本院合法傳喚，無正當理由不到庭，
    爰不待其等到庭陳述，逕行判決。
據上論斷，應依刑事訴訟法第369條第1項前段、第364條、第299
條第1項前段、第300條、第455條之12第3項、第455條之24第2項
前段、第455條之26第1項前段，戶籍法第75條，刑法第11條、第
28條、第201條第1項、第210條、第211條、第216條、第218條第
1項、第339條第1項、第59條、第51條第5款、第205條、第219條
、第74條第1項第1款，刑法施行法第1條之1，判決如主文。
本案經檢察官卓俊吉提起公訴，檢察官許鈺茹到庭執行職務。
中　　華　　民　　國　　109 　年　　2 　　月　　20　　日
                  刑事第十九庭  審判長法　官  曾淑華
                                      法　官  王美玲
                                      法　官  俞秀美
以上正本證明與原本無異。
如不服本判決，應於收受送達後20日內向本院提出上訴書狀，其
未敘述上訴之理由者並得於提起上訴後20日內向本院補提理由書
狀（均須按他造當事人之人數附繕本）「切勿逕送上級法院」。
                                      書記官  呂修毅
中　　華　　民　　國　　109 　年　　2 　　月　　21　　日
附表一
編號    借款時間        借款人      借款金額          偽造之本票或文件                     應沒收之署押、印文              一（即起訴書附表一編號一）             104 年5月27日                                                                 丁○○ 250 萬元                                                                       104 年5 月27日借據1張（偵字卷第109 頁）                    偽造之「丁○○」簽名1 枚及印文3枚                  發票日104 年5 月27日本票1 張（偵字卷第 109 頁）            偽造之「丁○○」簽名1枚、印文3枚                    他項權利證書1 張（偵字卷第107 頁）                         偽造之「新北市中和地政事務所印」公印文1 枚      二（即起訴書附表一編號三） 104年7月19日                                       戊○○ 100 萬元                                           104 年7 月19 日借據1張（偵字卷第157 頁）                    偽造之「戊○○」簽名1 枚及印文2枚                  到期日104 年10月20日本票1 張（偵字卷第157 頁）              偽造之「戊○○」簽名1 枚、指印2枚              三（即起訴書附表一編號四）                                           104年8月7日      粘欣龍 50萬元         104 年8 月7 日、104年8 月18日、104 年8月28日、104 年9 月10日借據各1 張（偵字卷第179 、183 、187 、193 頁）            偽造之「粘欣龍」簽名4 枚、印文8枚及指印3 枚                                                  104 年8月18日   100 萬元           104 年8月28日   250 萬元              發票日104 年8 月7 日、104 年8 月18日、104 年8 月28日、104 年9 月10日本票各1 張（偵字卷第179 、183 、187 、193 頁）      偽造之「粘欣龍」簽名4 枚、印文9枚、指印3 枚                                                  104 年9月10日                                                                         100 萬元                                                                                    他項權利證書1 張（見偵字卷第177頁）                         偽造之「宜蘭縣宜蘭地政事務所印」公印文1 枚          粘星龍、粘文星國民身分證各1 張（偵字卷第第199頁）            偽造之「內政部印」公印文各1枚                   四（即起訴書附表一編號六） 105年1月17日                                       游志忠 30萬元                                            105 年1 月17 日借據1張（偵字卷第224 頁）                    偽造之「游志忠」簽名1 枚                           發票日105 年1 月17日本票1 張（偵字卷第224 頁）              偽造之「游志忠」簽名1 枚                       五（即起訴書附表一編號七）                      105年3月1日                                                                                          林阿井 150 萬元                                                                                            105 年3 月1 日借據1張（偵字卷第228 頁）                    偽造之「林阿井」簽名1 枚、指印5枚                  發票日105 年3 月1 日本票1 張（偵字卷第228 頁）              偽造之「林阿井」簽名1枚、指印4枚                    他項權利證書1 張（偵字卷第226 頁）                         偽造之「新北市中和地政事務所印」公印文1 枚          林阿井國民身分證1張（偵字卷第230頁）    偽造之「內政部印」公印文1枚      六（即起訴書附表一編號八）                                  105年4月1日                                                                                                                      黃肇麟 100 萬元                                                                                                                        105 年4 月1 日借據1張（偵字卷第290 頁）                    偽造之「黃肇麟」簽名1 枚、印文3枚                  發票日105 年4 月1 日本票1 張（偵字卷第 292 頁）            偽造之「黃肇麟」簽名1 枚、印文3枚                  他項權利證書1 張（偵字卷第288 頁）                         偽造之「新北市中和地政事務所印」公印文1 枚          黃肇麟國民身分證影本1張（偵字第294頁）  偽造之「內政部印」公印文1枚          「正本與原本相符」之私文書1 份（偵字第294 頁）              偽造之「黃肇麟」簽名1枚、印文1枚                七（即起訴書附表一編號九）          105年6月1日                                                              藍秀 10萬元                                                                 105 年6 月1 日借據1張（偵字卷第302 頁）                    偽造之「藍秀」簽名1 枚、指印2 枚                    發票日105 年6 月1 日本票1 張（偵字卷第304 頁）              偽造之「藍秀」簽名1 枚、指印3 枚                    藍秀國民身分證1 張（偵字卷第306頁）      偽造之「內政部印」公印文1枚      八（即起訴書附表一編號十）          105年6月1日                                                              黃仕賢 10萬元                                                                 105 年6 月1 日借據1張（偵字卷第308 頁）                    偽造之「黃仕賢」簽名1 枚、指印2枚                  發票日105 年6 月1 日本票1 張（偵字卷第 310 頁）            偽造之「黃仕賢」簽名1 枚、指印3枚                  黃仕賢國民身分證1 張（偵字卷第312頁）    偽造之「內政部印」公印文1枚      九（即起訴書附表一編號十一）                    105年6月20日                                                                                        葉淑貞 120 萬元                                                                                            105 年6 月20 日借據1張（偵字卷第338 頁）                    偽造之「葉淑貞」簽名1 枚、印文2枚                  發票日105 年6 月20日本票1 張（偵字卷第340 頁）              偽造之「葉淑貞」簽名1 枚、印文3枚                  他項權利證書1 張（偵字卷第336 頁）                         偽造之「新北市中和地政事務所印」公印文1 枚          葉淑貞國民身分證1 張（偵字卷第340頁）  偽造之「內政部印」公印文1枚      

附表二
編號    借款時間        借款人      借款金額        偽造之本票或文件                       應沒收之署押、印文              一（即起訴書附表二編號一）                                                                   105年3月28日                                                                                                                                                                                                 宋昌雲 150 萬元                                                                                                                                                                                                     105 年3 月28 日借據1張（偵字卷第234 頁）                    偽造之「宋昌雲」簽名1 枚、印文3枚                  發票日105 年3 月28日本票1 張（偵字卷第236 頁）              偽造之「宋昌雲」簽名1 枚、印文3枚                  他項權利證書1 張（偵字卷第232 頁）                         偽造之「新北市中和地政事務所印」公印文1 枚          宋昌雲國民身分證1張（偵字第238頁）      偽造之「內政部印」公印文1枚          「與正本相符」之私文書4 份（偵字第238 頁、第240 頁、第242 頁、第244 頁、第246 頁）                  偽造之宋昌雲簽名5枚、印文5枚                                                     宋雲昌印鑑證明1 份（偵字卷第260頁）                                            偽造之「新北市板橋戶政事務所印」公印文1 枚、宋昌雲印文1枚            「授權處理」之私文書1份 （偵字卷第244 頁）                  偽造之宋昌雲簽名1枚、印文2枚                   二（即起訴書附表二編號三）                                                 105年6月14日                                                                                                                                                       葉淑貞 100 萬元                                                                                                                                                           105 年6 月14 日借據1張（偵字卷第316 頁）                    偽造之「葉淑貞」簽名1 枚、印文4枚                  發票日105 年6 月14日本票1 張（偵字卷第324 頁）              偽造之「葉淑貞」簽名1 枚、印文3枚                  他項權利證書1 張（偵字卷第314 頁）                         偽造之「新北市中和地政事務所印」公印文1 枚          葉淑貞國民身分證1張                    偽造之「內政部印」公印文1枚          「與正本相符」之私文書5 份（偵字卷第318至326 頁）          偽造之「葉淑貞」簽名5枚、印文5枚                    葉淑貞印鑑證明1 份（偵字卷第332 頁）                                          偽造之「新北市中和戶政事務所印」公印文1 枚、「葉淑貞」印文1 枚  三（即起訴書附表二編號六）                                                 105年7月25日                                                                                                                                                       江政鋐 120 萬元                                                                                                                                                           105 年7 月25 日借據1張（偵字卷第364 頁）                    偽造之「江政鋐」簽名1 枚、印文2枚                  發票日105 年7 月25日本票1 張（見偵字卷第376 頁）            偽造之「江政鋐」簽名1 枚、印文3枚                  他項權利證書1 張（見偵字卷第362 頁）                       偽造之「新北市中和地政事務所印」公印文1 枚          江政鋐國民身分證1張（偵字卷第366頁）    偽造之「內政部印」公印文1枚          「與正本相符」之私文書5 份（偵字卷第366至374 頁）          偽造之「江政鋐」簽名5枚、印文5枚                    江政鋐印鑑證明1 份（偵字卷第378 頁）                                          偽造之「新北市永和戶政事務所印」公印文1 枚、「江政鋐」印文1 枚  

附表三
編號     犯罪事實            罪名及科刑              沒收之諭知    一          附表一編號一所示                                              丙○○共同犯意圖供行使之用而偽造有價證券罪，處有期徒刑壹年捌月。                                               附表一編號一「應沒收之署押、印文」欄所示偽造之署押或印文，均沒收之。    二          附表一編號二所示                                              丙○○共同犯意圖供行使之用而偽造有價證券罪，處有期徒刑壹年陸月。                                               附表一編號二「應沒收之署押、印文」欄所示偽造之署押或印文，均沒收之。    三          附表一編號三所示                                              丙○○共同犯意圖供行使之用而偽造有價證券罪，處有期徒刑壹年捌月。                                               附表一編號三「應沒收之署押、印文」欄所示偽造之署押或印文，均沒收之。    四          附表一編號四所示                                              丙○○共同犯意圖供行使之用而偽造有價證券罪，處有期徒刑壹年陸月。                                               附表一編號四「應沒收之署押、印文」欄所示偽造之署押或印文，均沒收之。    五          附表一編號五所示                                              丙○○共同犯意圖供行使之用而偽造有價證券罪，處有期徒刑壹年柒月。                                               附表一編號五「應沒收之署押、印文」欄所示偽造之署押或印文，均沒收之。    六          附表一編號六所示                                              丙○○共同犯意圖供行使之用而偽造有價證券罪，處有期徒刑壹年陸月。                                               附表一編號六「應沒收之署押、印文」欄所示偽造之署押或印文，均沒收之。    七          附表一編號七所示                                              丙○○共同犯意圖供行使之用而偽造有價證券罪，處有期徒刑壹年陸月。                                               附表一編號七「應沒收之署押、印文」欄所示偽造之署押或印文，均沒收之。    八          附表一編號八所示                                              丙○○共同犯意圖供行使之用而偽造有價證券罪，處有期徒刑壹年陸月。                                               附表一編號八「應沒收之署押、印文」欄所示偽造之署押或印文，均沒收之。    九          附表一編號九所示                                              丙○○共同犯意圖供行使之用而偽造有價證券罪，處有期徒刑壹年柒月。                                               附表一編號九「應沒收之署押、印文」欄所示偽造之署押或印文，均沒收之。    十          附表二編號一所示                                              丙○○共同犯意圖供行使之用而偽造有價證券罪，處有期徒刑壹年柒月。                                               附表二編號一「應沒收之署押、印文」欄所示偽造之署押或印文，均沒收之。    十  一          附表二編號二所示                                              丙○○共同犯意圖供行使之用而偽造有價證券罪，處有期徒刑壹年陸月。                                               附表二編號二「應沒收之署押、印文」欄所示偽造之署押或印文，均沒收之。    十  二          附表二編號三所示                                              丙○○共同犯意圖供行使之用而偽造有價證券罪，處有期徒刑壹年柒月。                                               附表二編號三「應沒收之署押、印文」欄所示偽造之署押或印文，均沒收之。